【裁判字號】    95,訴,1180
【裁判日期】    951220
【裁判案由】    返還貨款
【裁判全文】
臺灣板橋地方法院民事判決              95年度訴字第1180號
原      告  德國科邁爾公司
                        ,Ge.
法定代理人  MR.Heinri.
            甲○○○○○○○○.
訴訟代理人  己○○
複代理人    丁○○
            戊○○
            庚○○
被      告  永鑫科技有限公司
法定代理人  丙○○
訴訟代理人  乙○○
上列當事人間請求返還貨款事件，經本院於民國95年12月6 日言
詞辯論終結，判決如下：
    主  文
原告之訴駁回。
訴訟費用由原告負擔。
    事實及理由
一、程序方面：
  (一)查本件乃為外國法人之原告向為本國法人之被告，依雙方間
    所訂立之買賣契約，請求給付貨款事件，屬涉外民事事件，
    依涉外民事法律適用法第6 條第1 項、第2項 規定，該買賣
    契約所生債之關係，其成立要件及效力，應依當事人間意思
    定其應適用之法律。當事人意思不明時，同國籍者依其本國
    法；國籍不同者依行為地法；行為地不同者以發要約通知地
    為行為地。本件兩造間就其上揭買賣法律行為所生債之關係
    所應適用之準據法，係屬意思不明，且兩造又非同國籍者，
    依上說明，即應以發要約通知地之被告所在為行為地，而以
    行為地法即我國法為兩造間系爭買賣契約應適用之準據法，
    此並為被告所肯認（見本院卷第38頁），故關於本件買賣契
    約之成立要件及其效力，即應適用我國民法之相關規定，合
    先敘明。
  (二)按訴狀送達後，原告不得將原訴變更或追加他訴，但擴張或
    減縮應受判決事項之聲明者，不在此限，民事訴訟法第255
    條第1 項第3 款定有明文。本件原告起訴原係聲明被告應給
    付歐元31,440元，及自起訴狀繕本送達被告翌日起至清償日
    止，按年息5 ％計算之利息。嗣於民國95年7 月26日本院第
    1 次言詞辯論期日，變更聲明為被告應給付歐元35,450元，
    及自起訴狀繕本送達被告翌日起至清償日止，按年息5 ％計
    算之利息。核其上揭所為，乃係屬擴張應受判決事項之聲明
    者，揆之前開法條規定，並不再禁止之列，自應准許。
二、原告起訴主張：兩造間自91年間起，基於長期供需關係，被
    告曾前後分別數次下訂單向原告購買產品。其過程為被告下
    訂單予原告，原告接獲訂單後，依訂單內容所示之品名、數
    量出貨予被告，被告收受貨物後，再依約定價款以匯款方式
    給付貨款予原告。惟被告在92年3 月5 日曾向原告下訂單，
    購買桌上型外殼及線路卡，產品內容包括之型號有二，一種
    編號係00000000，另一種係00000000，數量各50件，金額單
    價分別為歐元390 元及歐元319 元，總買賣價金合計為歐元
    35,450元（下稱系爭買賣）。原告已依約於92年4 月10日交
    付全部貨物完畢，惟被告於92 年5月14日約定之應付貨款期
    限屆至時，卻未依約付款，經原告屢次催討，被告仍未給付
    ，至今分文未為清償。為此，本於兩造間系爭買賣契約之法
    律關係，提起本件訴訟等語，爰聲明求為判決：被告應給付
    原告歐元35,450元，及自起訴狀繕本送達被告翌日起至清償
    日止，按年息5 ％計算之利息。
三、被告則以：並未向原告訂購上揭商品，否認有系爭買賣存在
    ，亦即系爭買賣並非被告本人或經被告授權所為，係與被告
    無關，自無給付貨款義務。況且縱令原告所稱屬實，其請求
    權亦已罹於消滅時效等語，資為抗辯，並聲明求為判決：駁
    回原告之訴。
四、原告主張兩造間有系爭買賣存在，且原告已依約給付買賣標
    的物完畢，惟被告迄未給付貨款之事實，固據提出訂單、訂
    單確認通知、訂單發票、運送單據、催告信函等件各1 份為
    證，然為被告所否認，並抗辯：該訂購單上之簽名雖確係被
    告國外代理人所為，但就系爭買賣，被告的確並未授權該國
    外代理人為之，故其所為係屬無權代理，被告不予承認，應
    對被告不生效力。且縱令屬實，亦已罹於時效等語。是以本
    件應審酌者，在於系爭買賣之訂定，是否係經被告授權所為
    ，應對被告本人發生效力？以及如對被告發生效力，原告之
    請求權是否已因罹於時效而消滅？以下分項審究之。
五、系爭買賣對被告本人不生效力：
  (一)按當事人主張有利於己之事實者，就其事實有舉證之責任，
    民事訴訟法第277 條前段定有明文。又請求履行債務之訴，
    除被告自認原告所主張債權發生原因之事實外，應先由原告
    就其主張之此項事實，負舉證之責任，必須證明其為真實後
    ，被告於其抗辯事實，始應負證明之責任，此為舉證責任分
    擔之原則，有最高法院43年台上字第377 號判例意旨可資參
    照。次按代理人所為意思表示直接對本人發生效力者，係指
    代理人於代理權限內以本人名義所為之意思表示而言，觀之
    民法第103 條第1 項規定亦明。基此，原告所主張系爭買賣
    係由被告之國外代理人，以被告名義與之訂約之事實，既為
    被告否認有授權簽約之情事，依上說明，原告即應就系爭買
    賣確係經被告授權而簽訂，係屬有權代理乙節，負舉證之責
    任。
  (二)又原告固提出於系爭買賣前、後，為被告不否認之與被告間
    其他3 筆類此情形之交易資料（即採購訂單）為據，藉以證
    明系爭買賣亦係經由被告授權所為云云。然姑不論該些交易
    資料僅足證明被告就該3 筆交易係有授權，尚不足證明就本
    件系爭買賣被告亦有授權之情事，抑且另參酌被告雖不否認
    有授權該人代理與原告簽訂其他3 筆交易（詳見本院卷第71
    頁），但就本件系爭買賣則係堅決否認有為授權，再佐以原
    告所稱之其他3 筆買賣交易，其中2 筆之總金額分別為歐元
    42,490 元 及歐元95,720元，均超過本件系爭買賣之總價金
    歐元35,450元，並均分別於92 年8月間及同年10月間（即系
    爭買賣應付款期限屆至後），已付清全部貨款款項，綜合上
    情，按諸常理，如被告確係惡意推卸責任而不願負擔給付貨
    款義務，又焉有獨就本件系爭買賣否認曾授權之理？由此益
    見，被告辯稱就系爭買賣確實並未授權為之等語，尚非不足
    採信。從而，原告既未能舉證證明被告有授權簽訂本件系爭
    買賣，則該代理人以被告名義與原告訂約，即屬無權代理，
    而無權代理行為，非經本人承認，對於本人不生效力，民法
    第170 條第1 項亦有明文，準此被告既於本院審理中表示不
    予承認，則系爭買賣自不能認為已對被告發生效力。
六、再退步言，縱令系爭買賣確係由被告授權所為，其效力應直
    接及於被告本人，惟原告之貨款請求權亦已因罹於時效而消
    滅：
  (一)按商人、製造人、手工業人所供給之商品及產物之代價，應
    適用2 年之短期時效，民法第127 條第8 款定有明文，並有
    最高法院31年上字第1205號、39年台上字第1155號判例意旨
    可參。本件原告係從事商業經營行為之商人，且系爭買賣所
    出售之商品，係屬動產並為原告所生產製造，業經原告自認
    在卷（見本院卷第37、38 頁）， 依上說明，則原告就其所
    供給之商品之代價即本件系爭買賣之貨款請求權，自應適用
    2 年之短期時效，原告主張應適用15年長期時效之規定云云
    ，並不足採。
  (二)次按消滅時效因請求而中斷，固為民法第129 條第1 項第1
    款所明定，惟時效因請求而中斷者，若於請求後6 個月內不
    起訴或未為與起訴有同一效力之行為者，如聲請支付命令等
    ，依民法第130 條規定，即視為不中斷。又消滅時效，依民
    法第128 條前段規定，係自請求權可行使時起算。而所謂請
    求權可行使時，乃指權利人得行使請求權之狀態而言，至於
    義務人實際上能否為給付，則非所問（最高法院63年台上字
    第1885號判例參照）。本件原告就系爭買賣之貨款請求權，
    依原告所述，係於92年5 月14日到期，則原告上開請求權得
    行使之時點，即應於是日起算，並參酌原告上揭請求權之時
    效期間，應依民法第127 條第8 款規定，適用2 年短期時效
    ，已如前述，且依民法第120 條第2 項規定，以年定期間者
    ，其始日不算入，則自92年5 月15日起算至94年5 月14日止
    ，其時效期間應已屆滿。又原告雖曾於93年4 月7 日最後1
    次向被告為請求，然因其並未於請求後6 個月內起訴或為與
    起訴效力相同之行為，而係遲至95年6 月9 日始提起本件訴
    訟，依上說明，自亦不發生時效中斷之效力。易言之，原告
    就系爭買賣所生之貨款請求權，其消滅時效期間早於94年5
    月14日已屆滿。因此，被告抗辯：縱令原告之貨款請求權存
    在，亦已因罹於時效而消滅等語，亦非屬無據。
七、從而，原告主張本於買賣契約之法律關係，請求被告給付歐
    元35,450元，及自起訴狀繕本送達被告翌日即95年6 月20日
    起至清償日止，按年息5 ％計算之利息，洵屬於法無據，為
    無理由，應予駁回。
八、結論：本件原告之訴為無理由，依民事訴訟法第78條，判決
    如主文。
中    華    民    國    95    年    12    月    20    日
                  民事第一庭    法  官  黃若美
以上正本係照原本作成
如對本判決上訴，須於判決送達後20日內向本院提出上訴狀
中    華    民    國    95    年    12    月    20    日
                                書記官  傅明華


司法院資訊處製作；財團法人民間司法改革基金會備份。
